臺灣高雄地方法院刑事判決　　　　　　　　　　　　九十二年度易字第二二五三號
　　公　訴　人　臺灣高雄地方法院檢察署檢察官
　　被　　　告　戊○○
　　選任辯護人　洪文佐律師
　　　　　　　　江雍正律師
　　　　　　　　許乃丹律師
右列被告因業務侵占案件，經檢察官提起公訴（九十二年度偵字第二一○五六號、第
二二五二八號），本院判決如左：
    主  文
戊○○共同連續意圖為自己不法之所有，而侵占對於業務上所持有之物，處有期徒刑
肆年。
    事  實
一、緣民國九十一年四、五月間，戊○○以將於台東縣綠島鄉投資購地建造「海閣林
    休閒渡假酒店」為由，邀甲○○合夥，而共同籌畫設立翻天創新國際有限公司（
    設高雄市前金區○○○路二三五號八樓之五，以下簡稱翻天創新公司），由戊○○出資，並總攬公司財政等營運事項，甲○○負責負責招募公司股東、籌措資金
    ，及其餘公司之事務，並約由甲○○擔任翻天創新公司之登記負責人，戊○○、
    甲○○於同年五月七日登記設立翻天創新公司後，以翻天創新公司名義對外招募
    股東、籌措資金。戊○○身為翻天創新公司之實際負責人，為從事業務之人，竟
    與甲○○共同基於意圖為自己不法所有之概括犯意聯絡，自九十一年六月二十四
    日起，至九十二年三月五日間止，連續多次由甲○○及翻天創新公司財務經理黃
    建樺，將翻天創新公司對外募集所得之公司資金，匯入帳戶存摺及印鑑均由戊○○所保管之翻天創新公司設於中國信託商業銀行前鎮分行帳戶（帳號：0000
    00000000號），或匯入戊○○所另外經營之通世達有限公司（登記負責
    人為馬子強，以下簡稱通世達公司）設於華南商業銀行南高雄分行、玉山商業銀
    行高雄分行之帳戶（帳號分別為：000000000000號；帳號：000
    0000000000號），而將上開資金或提領己用，或匯入戊○○之配偶詹
    雅如、戊○○之友人蔡德揚、通世達公司職員乙○○、林宏銘之帳戶，及通世達
    公司上開設於華南商業銀行南高雄分行、玉山商業銀行高雄分行之帳戶，予以侵
    占入己。合計戊○○與甲○○共同侵占翻天創新公司資金達新台幣（下同）七千
    二百零九萬四千二百元。嗣於九十二年四、五月間，翻天創新公司名義對外招募
    之股東郭松益、林宗明、郭旭立發現翻天創新公司遲遲未購地建造海閣林休閒渡
    假飯店，認受詐騙，因而向法務部調查局高雄市調查處檢舉，始循線查獲。
二、案經法務部調查局高雄市調查處移送臺灣高雄地方法院檢察署檢察官偵查起訴。
    理  由
一、訊據被告戊○○雖不否認其保管翻天創新公司設於中國信託商業銀行前鎮分行戶
    （帳號：000000000000號）之帳戶存摺及印鑑，及自九十一年六月
    起至九十二年三月間止，翻天創新公司資金連續多次匯入上開翻天創新公司設於
    中國信託商業銀行前鎮分行帳戶，或其所經營之通世達公司設於華南商業銀行南
    高雄分行、玉山商業銀行高雄分行之前開帳戶，並予以提領或另匯其他帳戶，供
    自己開銷或通世達公司之公司營運之用等情，惟矢口否認有何業務侵占犯行，辯
    稱：伊並非翻天創新公司之實際負責人，伊僅是在證人甲○○創設翻天創新公司
    期間提供公司設立之意見，並代墊甲○○創立翻天創新公司所需資金一千多萬元
    ，甲○○才是翻天創新公司之公司負責人。甲○○是為返還借款及投資通世達公
    司而為匯款，伊不知甲○○匯款來源是翻天創新公司之公司資金等語。然查：
  (一)被告右揭業務侵占犯行，業據證人甲○○於調查局訊問、偵查及本院審理中證稱
    ：「翻天創新公司是由被告策劃並出資成立，翻天公司之策劃成立過程及以興建
    『海閣林休閒度假酒店』名義招募合夥股東，都是被告先擬好構想，再與我討論
    執行細節，合夥預定契約書亦是被告擬好，由我陪同至丙○○律師事務所簽證，
    翻天公司是以我名義登記為負責人，我在公司擔任董事長，我負責合夥股東招募
    、業務等業務，被告在翻天創新公司沒有擔任職務，但我與少部分知道被告才是
    翻天創新公司之幕後老闆之幹部，都尊稱被告為總裁。翻天創新公司九十一年四
    、五月份至九十二年二、三月之前，被告都很清楚，九十二年二、三月之後很多
    事情都由我來處理，翻天公司在中國信託銀行前鎮分行之帳戶存摺印章均由戊○○保管，並由戊○○陸續領走七千二百餘萬元」等語；及翻天創新公司員工即證
    人黃建樺於調查局訊問及偵查中證稱：「我自翻天創新公司成立時進入公司，擔
    任行政事務，九十二年初擔任財務經理。創新翻天公司原實際負責人為戊○○，
    九十二年三月間由甲○○接手，翻天創新公司成立至今吸收之公司資金一億六千
    二百餘元中交付給戊○○的有七千二百零九四千二百元，是我與甲○○依戊○○
    指示，將公司資金匯入由戊○○保管存摺印章之翻天創新公司帳戶、通世達公司
    帳戶，嗣於九十二年四月間我向戊○○取回翻天公司帳戶存摺、印章」等語；及
    九十一年四月至九十二年二月間擔任通世達公司會計即證人徐淑瑩於調查局訊問
    及偵查中證述：「九十一年六月間戊○○有交代一本翻天公司中國信託銀行前鎮
    分行存款帳戶存摺給我保管，戊○○自己保管該帳戶之翻天創新公司之大、小章
    ，我依戊○○指示提領現金交予戊○○或是匯款至戊○○指示之通世達公司帳戶
    或其餘帳戶」等語明確，並有翻天創新公司於中國信託商業銀行前鎮分行帳號0
    00000000000號號帳戶之歷史交易查詢報表、對帳單、證人甲○○匯
    款五十一萬一千二百元至通世達公司設於華南商業銀行南高雄分行之帳戶（帳號
    ：000000000000號）之中國信託商業銀行匯款申請書、證人甲○○
    以現金五十萬元存入通世達公司於玉山商業銀行高雄分行（帳號：000000
    000000號）之存款憑條在卷可證。
  (二)被告確為翻天創新公司之實際負責人，翻天創新公司由其出資創設，且向社會大
    眾招募海閣林飯店之股東方式籌措公司資金之方式，亦為被告所策劃等情，業經
    證人甲○○、黃建樺證述如前，且核與證人乙○○於調查局訊問及本院審理中證
    稱：「九十年初認識戊○○，後來戊○○頂下我在綠島經營的翻天小吃店、及卡
    拉ＯＫ（即吃翻天小吃店、唱翻天卡拉ＯＫ），九十年下半年戊○○向我提及他
    有意在綠島投資新建酒店，請我於酒店興建完成後幫忙經營管理，但我說等酒店
    完成後再講。戊○○九十年底成立撞翻天撞球場，籌劃、設立翻天創新公司的是
    被告、甲○○。翻天創新公司營運都是由戊○○策劃執行，實際負責人是戊○○
    ，大家稱呼他總裁，戊○○曾邀請我前往翻天創新公司所在地參觀二次，有看到
    戊○○跟甲○○說叫員工把辦公室整理乾淨準備拍照。戊○○沒有直接指揮員工
    做事，他做事很客氣，從來不指揮人，他都只跟甲○○說，由甲○○處理。在九
    十二年四、五月時，我看到海閣林飯店契約書上有我的名字，我就找戊○○問為
    何沒有經過我的同意擅自列我的名字，我要求他把我的名字刪掉。被告叫我打電
    話給甲○○，後來被告連絡到甲○○，我與甲○○就約在高雄市○○路與中正三
    路的一家咖啡廳見面，甲○○答應把合約換掉，不再用我的名義。」等語；及證
    人丙○○於本院審理中證述：「我與被告見過一、二次面，他並有拿一份別人（
    即翡翠山林山莊）的合夥預定契約書給我參考，該份契約書後面紅色筆跡是被告
    跟我說明時，他所書寫的。後來一、二次談妥後，被告要我直接找甲○○，後來
    有翻天公司人員拿擬好的翻天公司合夥預定契約書草稿給我過目，該契約書草稿
    第三頁上面在我看到時就有被告、甲○○的聯絡電話。」等語相符，並有翡翠山
    林山莊合夥預定契約書原本、翻天公司合夥預定契約書草稿原本、收據影本、營
    利事業登記證影本各一份、海閣林飯店之合夥預定契約書三份在卷可證。而被告
    亦不否認翻天創新公司之創設資金一千多萬元係由其出資，翻天創新公司設於中
    國信託商業銀行前鎮分行戶（帳號：000000000000號）之帳戶存摺
    及印鑑亦由其保管之情，綜合上述翻天創新公司創設資金由被告出資，公司設立
    過程及包括資金募集方式等公司重大決策均由被告策劃決定及嗣後公司存摺由被
    告保管，公司所募集資金任由被告運用等情觀之，被告名義上雖未於翻天創新公
    司擔任職務，然其顯為翻天創新公司之實際負責人無疑。
  (三)被告固辯稱：證人甲○○是為返還向被告借貸之翻天創新公司創業借款，及投資
    通世達公司而匯款，不知道甲○○匯款之資金來源等語，然核與被告於偵查中辯
    稱：過了三、四月領了一千多萬後，我才知道那些是翻天創新公司投資人的資金
    ，我有向甲○○講，他說公司會做好帳叫我放心等語不符，其辯詞顯然前後不一
    。再上開翻天創新公司匯款資金之流向，業據證人徐淑瑩於調查局訊問及偵查中
    證述：「我於九十一年四月至九十二年二月間擔任通世達公司會計，通世達公司
    是由戊○○指揮運作，有銷售美容保養產品部門及唱片事業部門，戊○○通常以
    電話指揮，沒有辦公室。九十一年六月間戊○○有交代一本翻天公司中國信託銀
    行前鎮分行存款帳戶存摺給我保管，戊○○自己保管該帳戶之翻天創新公司之大
    、小章，我依戊○○指示提領現金交予戊○○或是匯款至戊○○指示之通世達公
    司帳戶或其餘帳戶，每月通世達公司開銷約一百五十至一百八十萬元的來源均是
    由翻天公司前述帳戶匯款或提領現金以為支應，至九十二年四月通世達公司發不
    出員工薪水，我接到翻天創新公司黃建樺要求還存摺、印章，後來戊○○將存摺
    及大、小印章交給我返還。另九十一年十二月五日、九十二年三月五日通世達公
    司帳戶內分別有匯入五十一萬一千二百元、五十萬元，都是我告訴戊○○該月五
    日無法發出通世達之員工薪水，戊○○後來就會電話通知我已匯入款項。」等語
    明確，被告既為翻天創新及通世達公司公司之實際負責人，且主導翻天創新公司
    資金募集方式，就證人甲○○、黃建樺之匯款來源，顯無不知之理，佐以證人徐
    淑瑩所證述翻天創新公司匯款資金甚多用於通世達公司之營運、薪水支出或由被
    告提領、或另匯入其妻子帳戶之情形，堪認被告係挪用翻天創新公司資金以用於
    支應通世達公司之營運所需等用途，其上開辯解，顯屬卸責之詞，不足採信。
  (四)證人甲○○雖另證稱：「我因被告之邀請擔任翻天創新公司登記負責人，且負責
    業務招募工作，被告以要在綠島購地為由陸續要我匯款，我曾於九十一年十一月
    間，因戊○○遲未購妥土地，而向戊○○詢問資金流向，惟戊○○告以資金已投
    資海外基金，須至九十二年四月方得贖回購置土地，我乃繼續依戊○○之指示匯
    入資金，直至九十二年四月，戊○○仍未購置土地，我要求戊○○交回翻天創新
    公司上開帳戶之存摺及印鑑。」等語，然證人甲○○負責公司招募股東及其餘公
    司業務，非僅單純之名義負責人，對公司資金運用自應多有留意，且翻天創新公
    司係為在綠島設立飯店而成立，且證人甲○○並以此對外招募股東，有關購地之
    地點、價金等事項，更應慎重，在無購地書面契約甚且無任何購買土地進展之資
    訊情形下，實難想像證人甲○○僅係因信賴被告購地所需即陸續匯出大筆公司資
    金，況證人甲○○多是每月固定匯款，有上開卷附翻天創新公司中國信託商業銀
    行前鎮分行帳戶之歷史交易查詢報表、對帳單可證，與一般購買土地之價金給付
    方式不符，再證人甲○○自承其於九十一年十一月知悉戊○○仍未購置土地，但
    仍陸續匯款，更足證人甲○○應自始知悉被告並非將匯入之公司資金用於購地用
    途而係挪為他用，被告與證人甲○○就業務侵占犯行，有犯意聯絡、行為分擔甚
    明。
  (五)至被告另質以證人甲○○於九十二年間另以翻天創新公司之資金三千六百萬元投
    資於證人甲○○所另行設立之海閣林休閒度假酒店股份有限公司，嗣以海閣林休
    閒度假酒店股份有限公司名義在綠島購買土地，就此等公司大筆資金運用情事，
    被告並無所悉，且被告於翻天創新公司年終聚會並未坐在主桌、與乙○○之合照
    位置亦非居中，顯見被告並非翻天創新公司之實際負責人等語，然翻天創新公司
    因遲遲未購地建造海閣林休閒渡假飯店，購買海閣林休閒渡假飯店單位之股東多
    方質疑，且有股東陸續向法務部調查局檢舉，有證人郭松益、洪旭立、林宗明之
    檢舉筆錄在卷可證，被告於九十二年三月間不再過問翻天創新公司業務，業經證
    人甲○○、黃建樺證述明確，又被告既在幕後主持，而由證人甲○○擔任翻天創
    新公司董事長，自難以於九十二年三月後始設立之海閣林休閒度假酒店股份有限
    公司資金流向或被告於年終聚會或合照之座位推斷被告在翻天創新公司之地位。
    至證人丁○○於本院審理中證稱：「在九十一年年初時，被告邀我到翻天撞球場
    二樓喝茶，那時甲○○有在場，甲○○有談到他要規劃一個翻天的案子，問被告
    是否能給他意見或規劃公司成立的事宜，所以我知道翻天的負責人是甲○○。成
    立吃翻天、洗翻天、撞翻天，資金有部分是甲○○向被告借的。我曾聽乙○○說
    如果海閣林設立的話，甲○○要請他過去幫忙。而且我也聽甲○○說翻天或海閣
    林成立的話，他就要投資通世達公司。」等語，與證人乙○○前開證述不符，況
    通世達公司長期虧損，亦經證人徐淑瑩證述詳盡，若被告非翻天創新公司之實際
    負責人，證人甲○○何需匯出大筆資金供通世達公司營運所需，是證人丁○○之
    證述與事實不符，顯為附和被告之詞，不足採信。
  (六)綜上所述，被告前揭所辯，僅係事後卸責之詞，不足為採，其業務侵占之犯行，
    均應堪認定。
二、核被告所為，係犯刑法第三百三十六條第二項之業務侵占罪。被告與證人甲○○
    ，就前開業務侵占犯行，有犯意連絡、行為分擔，均為共同正犯。被告利用不知
    情之證人黃建樺匯款而為業務侵占，係間接正犯。被告多次業務侵占行為，時間
    緊接，所犯罪名相同，顯係出於概括之犯意為之，為連續犯，應依刑法第五十六
    條之規定以一罪論，並加重其刑。審酌被告身為翻天創新公司之實際負責人，向
    大眾集資後，竟與甲○○共同挪用侵占公司資金，侵占之金額高達七千二百零九
    萬四千二百元，又犯後否認犯行，顯未見悔意等一切情狀，量處如主文所示之刑
    。至扣案之認購投資人股東名冊、招募投資款帳戶交易明細及匯款單、業務獎金
    作業辦法、業務員獎金及薪資總表、購置綠島土地契約書及權狀影本、乙○○與
    公司員工合照、乙○○退出開發案切結聲明書、翻天創新公司及海閣林酒店股份
    公司總分類帳各一份、合夥預定契約書四百八十六份，均為翻天創新公司之內部
    營運資料，為翻天創新公司所有，非本件被告犯罪所用之物，均不予宣告沒收。
三、被告另聲請傳喚證人黃建樺，及再行傳喚證人甲○○帶同翻天創新公司0000
    000000000000號、0000000000000000號、000
    00000000000號帳戶之支出傳票等資料到庭供證人黃建樺查核，因本
    院認本件事證已明，且證人黃建樺經本院多次傳訊無著，顯已無法傳喚，是被告
    上開聲請調查之證據顯不能調查，自應認不必要，而予以駁回。
四、證人甲○○涉嫌業務侵占犯行部分，應由台灣高雄地方法院檢察署檢察官另行偵
    辦，併此敘明。
據上論斷，應依刑事訴訟法第二百九十九條第一項前段、刑法第二十八條、第五十六
條、第三百三十六條第二項，罰金罰鍰提高標準條例第一條前段，判決如主文。
本案經檢察官王銘裕到庭執行職務。
中    華    民    國    九十三    年      九      月        二十四      日
                                  臺灣高雄地方法院刑事第十一庭
                                      審判長法  官  徐  美  麗
                                            法  官  高  增  泓
                                            法  官  陳  億  芳
右正本證明與原本無異。
如不服本判決，應於判決送達後十日內，向本院提出上訴狀。
                                            書記官  李  梅  芬
中    華    民    國    九十三    年      九      月        二十九      日
附錄本判決論罪之法條：
中華民國刑法第三百三十六條
(公務公益侵占罪、業務侵占罪)
對於公務上或因公益所持有之物，犯前條第一項之罪者，處一年以上七年以下有期徒
刑，得併科五千元以下罰金。
對於業務上所持有之物，犯前條第一項之罪者，處六月以上五年以下有期徒刑，得併
科三千元以下罰金。
前二項之未遂犯罰之。
